【裁判字號】    88,訴,929
【裁判日期】    890531
【裁判案由】    重利
【裁判全文】
臺灣臺中地方法院刑事判決                          八十八年度訴字第九二九號
    公  訴  人  臺灣臺中地方法院檢察署檢察官
    被      告  甲○○
    被      告  庚○○
    被      告  乙○○
右列被告等因常業重利案件，經檢察官提起公訴（八十七年度偵字第二一四一五號）
，本院判決如左：
    主  文
甲○○共同以乘他人急迫貸以金錢，而取得與原本顯不相當之重利為常業，處有期徒
刑壹年拾月。扣案印有「光華聯合代書陳家聲０４─0000000、０９３２─６
３１５６５」之名片壹盒及０９３１─６６４８０５號、０９３２─６３１５６５號
行動電話各壹支均沒收。
庚○○、乙○○共同以乘他人急迫貸以金錢，而取得與原本顯不相當之重利為常業，
庚○○處有期徒刑壹年捌月。乙○○處有期徒刑壹年肆月。
    事  實
一、甲○○與丁○○、戊○○、張均鳴（原名：張天銘，於八十七年七月二日改名）
    （以上三人業經本院另案判決有罪）等四人，共同基於牟取不法重利之犯意聯絡
    ，先由戊○○自八十六年十二月下旬起，陸續在報紙刊登「身分證借款，來就借
    ，三萬（新台幣〔下同〕）以內，電洽０４─0000000（該電話接至甲○○租用之０４─0000000）」之金錢借貸廣告，誘使急需款項者，以電話
    聯絡後，再約定地點，由急需借款者以身分證借貸款項，並開立同額或借款金額
    二倍之支票或本票交戊○○等人收執，並依借款者之條件，以十日為一期，每一
    萬元一期收取一千元至二千元不等之利息，以此方式取得與原本顯不相當之重利
    ，並恃該重利所得維生而以之為常業。即由戊○○提供０９３１─６６４８０５
    號之行動電話予張均鳴，及提供０９３２─６３１５６５號之行動電話予丁○○
    以為聯絡使用。適有急需資金週轉之王俞民、林永淳，分別於八十七年一月二十
    九日及同年三月初、同年三月二十五日，以上開方式向戊○○等人借款三萬元（
    利息以十天為一期，一期二千元，計六千元預扣，另扣手續費一千元，王俞民實
    拿二萬三千元，並簽立借款二倍即六萬元之本票以供擔保）、五萬元（利息以十
    天為一期，一期一千五百元、計七千五百元預扣，林永淳實拿四萬二千五百元，
    並簽立同額支票三紙以為擔保）、六萬元（預扣利息九千元、並簽發發票人林永
    淳、付款人台新國際商業銀行大里分行、面額均為二萬五千元、發票日八十七年
    四月十二日、同年月十三日之支票二張及面額一萬元之支票共三張以為擔保）。
    嗣因王俞民無法如期清償利息，戊○○等人為順利取回借出之本金，並取得王俞
    民未繳納之利息，於八十七年四月十三日下午四時許，由張均鳴、丁○○二人前
    往台中縣太平市○○路五十七巷八號七樓王俞民住處催付債務，王俞民因不堪其
    擾，遂報警處理。旋於同年月二十八日下午三時三十分許，在台中市○○路○段
    三六一號台灣日報前查獲前來向王俞民取款之張均鳴、丁○○二人，並扣得戊○○印製，交付予丁○○使用，供借貸聯絡使用之名片一盒（上印：光華聯合代書
    陳家聲０４─0000000、０９３２─６３１５６５）、戊○○分別提供予
    張均鳴、丁○○聯絡借貸使用之０９３１─６６４８０５號及０９３２─６３１
    ５６５號行動電話各一支及前開林永淳借款時所簽發，付款人台新國際商業銀行
    大里分行、發票日八十七年四月十二日、同年月十三日、面額均為二萬五千元之
    支票二紙。其後，甲○○竟承上犯意，再與庚○○及乙○○共同基於牟取不法重
    利之犯意聯絡，在自由時報、聯合報刊登「幫你解決信貸」廣告，以０４─00
    00000號電話轉接至庚○○租用之０９０─５７４８５４號行動電話，與急
    需用錢者約定時間、地點洽談借貸事宜，由急需借款者以身分證向其等借款，並
    開立借款金額三倍之本票交予甲○○等人收執，乘己○○、丙○○需款孔急之際
    ，於八十七年九月二十五日以電話聯絡後，約定在台中縣太平市○○路一○六二
    號丙○○之工廠，以每借一萬元，每十天為一期，每期利息二千元，借貸三萬元
    予己○○、丙○○，由己○○簽發面額三萬零三百元及六萬零三百元之本票各一
    張，由丙○○背書後交付庚○○及甲○○等人，且由己○○交付身分證為擔保，
    庚○○及甲○○等人並預先扣取一期利息六千元及手續費一千元，實際交付二萬
    三千元，而取得與原本顯不相當之重利，並恃該重利所得維生而以之為常業。嗣
    因己○○、丙○○無力還款，甲○○、庚○○、乙○○竟與丁○○共同基於妨害
    丙○○行使權利之犯意聯絡，先由甲○○、庚○○、乙○○等人於八十七年十月
    三日上午十一時許，至上開丙○○之工廠內，向丙○○催討借款，因丙○○仍表
    示無法清償，即由庚○○強行取走丙○○之身分證；再由甲○○、乙○○邀同丁○○於當晚八時許，再至上開丙○○之工廠內，由甲○○、丁○○強行將丙○○
    所有置於工廠內之砂輪機一台、麻輪六片、銅二箱（重約一百公斤），搬上丁○○所駕駛之車牌號碼ＮＨ─９１７６號自用小客車，以此強暴之方式，妨害丙○○行使權利。丁○○甫駕駛該車欲離開該處，適為據報到場之警員查獲，並起出
    上開砂輪機等物，斯時庚○○亦駕車至該處，同為警查獲，乙○○則在現場因行
    跡可疑，亦為警查獲。
二、案經臺中市警察局第三分局報告台灣台中地方法院檢察署檢察官偵查起訴。
    理  由
一、訊據被告庚○○固坦承右揭於報上刊登廣告經營放款以收取重利之事實不諱，惟
    矢口否認有何右揭強制之犯行，辯稱：伊確有與甲○○至丙○○工廠討債，但不
    久伊因有事先離開，事後才知丙○○不還錢，且準備逃跑，甲○○為求保障，才
    聯絡丁○○去搬丙○○之工廠設備抵債云云；被告乙○○於本院審理時亦坦承有
    幫甲○○接聽電話，並向客戶收取利息之事實不諱，然矢口否認有何右揭強制之
    犯行，辯稱：伊確有至丙○○工廠，但只是幫甲○○送便當過去，並未參與討債
    云云；被告甲○○則矢口否認有何右揭重利及強制之犯行，辯稱：伊未與戊○○
    或庚○○共同經營錢莊，僅將伊申請之０４─0000000號電話託戊○○賣
    掉，不知他擅以該電話經營錢莊，又因庚○○有欠伊機車貸款之款項，庚○○才
    邀伊一起去向丙○○催討欠款，後來係經丙○○之同意，才搬走丙○○之工廠設
    備抵債云云。經查：
  (一)被告甲○○與丁○○、戊○○、張均鳴所犯重利罪部分：
    右揭戊○○於報紙刊登廣告借款予不特定人以收取重利，並將客戶之電話轉接至
    被告甲○○所申請租用之０４─0000000號電話之事實，業據戊○○於八
    十八年六月九日本院訊問時供承不諱；再者，右揭張均鳴、丁○○二人負責為戊○○向借款者取款，與戊○○共同為重利放款業務之事實，業據同案被告張均鳴
    、丁○○二人於警訊及偵查初訊時坦承不諱，核與證人王俞民於警訊時所稱：我
    是看聯合報向地下錢莊借錢，是向自稱「黃世賢」（即戊○○）借款；有時是「
    黃世賢」向我索取利息，有時是丁○○、張天銘（即張均鳴）二人索取利息等語
    ；及證人林永淳警訊及本院審理時所稱：是看報紙借錢，是張均鳴及丁○○出面
    洽談借款事宜等語相符。且渠二人均於警訊時當場指認張均鳴、丁○○本人及王
    俞民指認戊○○之口卡片無訛。復有扣案「光華聯合代書陳家聲０４─0000
    000、０９３２─６３１５６５」之名片一盒、上開０９３１─６６４８０５
    號、０９３２─６３１５６５號行動電話各一支及前開林永淳借款時所簽發，付
    款人台新國際商業銀行大里分行、發票日八十七年四月十二日、同年月十三日、
    面額均為二萬五千元之支票二紙可資佐證。而０４─0000000號電話確係
    由被告甲○○所申請租用乙節，亦有中華電信股份有限公司南台中營運處函一紙
    附卷可稽。衡諸常理，戊○○既係將客戶之電話轉接至被告甲○○所申請租用之
    ０４─0000000號電話，除非戊○○有擅將電話移機他處或利用俗稱「二
    哥大」之無線電話在附近接聽，否則勢必須在被告甲○○所申請之裝機地址接聽
    轉接至０４─0000000號之電話，顯見被告甲○○除提供０４─0000
    000號電話供轉接之外，應尚有提供裝機地址供經營錢莊業務。再者，丁○○
    、張均鳴於八十七年四月二十八日經警移送台灣台中地方法院檢察署後，均係由
    被告甲○○出面辦理具保手續乙情，有附於台灣台中地方法院檢察署八十七年度
    偵字第八七九三號案卷第三十六、三十八頁之刑事被告現金保證書二紙在卷足憑
    。倘被告甲○○未參與本案，何以於案發後，即刻至檢察署為丁○○、張均鳴辦
    理具保手續。綜上各點，堪認被告甲○○確有與同案被告丁○○、戊○○、張均
    鳴共同經營錢莊。又被告等人在各大報章刊登分類廣告招攬借款之人，以少數之
    金額貸予他人，而取得與原本顯不相當之利息（以十日為一期，每一萬元一期收
    取一千元至二千元不等之利息，月息高達百分之六十以上），已見被告等人藉由
    借款他人獲取重利謀生，為常業甚明。
  (二)被告甲○○與庚○○、乙○○所犯重利及強制罪部分：
    (1)重利罪部分：
    證人己○○於警訊時稱：「當時由庚○○夥同另一不詳姓名之〔大胖子〕與我簽
    立借款手續，以身分證作執〔質〕押，簽立本票面額參萬零參佰元及陸萬零參佰
    元各乙張，背面則請丙○○背書。借款參萬元，每壹萬〔元〕利息二仟元，每十
    天為一期，先預扣前一期利息，實借得二萬三千元」（詳偵卷第二十頁反面）等
    情；再證人丙○○於八十九年五月三日本院訊問時亦稱：「（你有否向庚○○借
    過錢？）我沒有跟庚○○借過錢，但己○○有向庚○○借錢」、「（借錢時除了
    庚○○之外，對方還有何人？）尚有一位胖胖的男子」等情。且被告庚○○於警
    訊初供時亦稱：「我與綽號『小胖』之人，他真實姓名吳連昌，是向丙○○收取
    他向吳連昌借款現金參萬元。．．．我是應吳連昌之邀，共向我不認識之人收取
    款項兩次，數目多少我不清楚」（詳偵卷第九頁反面及第十頁反面）等語。而被
    告乙○○於八十八年六月九日訊問時亦稱：「（甲○○有經營地下錢莊？）有，
    我幫他去中國醫藥學院及中港路收過二次利息錢，都是十天計算的利息」等語。
    另案被告戊○○於台灣台中地方法院檢察署八十七年度偵字第八七九三號案件偵
    訊時亦稱：甲○○之外號係「大胖仔」（詳八十七年度偵字第八七九三號案卷第
    五十四頁）等語。可見被告甲○○確有「大胖仔」之綽號，應係其與被告庚○○
    一起出面借款予己○○、丙○○無訛。再者，衡諸常情，倘被告甲○○並未與被
    告庚○○共同經營錢莊，何以自行邀同被告乙○○及另案被告丁○○一起前往索
    債，並於被告庚○○不在場之際，自行動手搬走丙○○工廠內之機器抵債。顯見
    被告甲○○確有與被告庚○○、乙○○共同經營錢莊。又被告等人在各大報章刊
    登分類廣告招攬借款之人，以少數之金額貸予他人，而取得與原本顯不相當之利
    息（月息達百分之六十），其中貸予被害人丙○○三萬元，先予扣除利息六千元
    ，手續費一千元，實際僅支付二萬三千元，已見被告等人藉由借款他人獲取重利
    謀生，為常業甚明。
    (2)強制罪部分：
    右揭強制罪之犯罪事實，業據被害人丙○○迭於警、偵訊及本院審理時指訴綦詳
    ；且被害人己○○、丙○○於八十七年九月二十五日借款時，已預付一期十天之
    利息，應於同年十月五日始屆清償期，被告甲○○等人竟於同年十月三日即向被
    害人丙○○催討欠款，顯有違雙方之約定。又若被害人丙○○自願以其工廠內之
    設備抵債，何以被告甲○○等人須為區區三萬元，自當日上午十一時許起至當晚
    八時許止，長時間在丙○○之工廠內守候，並與丙○○週旋，事後丙○○亦不至
    於報警處理，足見被害人丙○○之所以任由被告等人強搬工廠設備抵債，應係受
    被告等人施壓所致。此外，復有現場相片五張及贓物保管收據一紙附卷可稽。
  (三)綜上所述，足認被告等上揭所辯，均係事後飾卸之詞，不足採信。本件事證明確
    ，被告等三人之犯行洵堪認定。
二、核被告甲○○、庚○○、乙○○均以犯重利罪為常業，核犯刑法第三百四十五條
    之罪，其與同案被告丁○○至被害人丙○○處強搬砂輪機等物品抵債部分，另犯
    刑法第三百零四條第一項之強制罪。被告甲○○分別與同案被告丁○○、戊○○
    、張均鳴等人間及與被告庚○○、乙○○等人間，就上開常業重利罪部分；被告
    甲○○、庚○○、乙○○與同案被告丁○○間，就上開強制罪部分，各有犯意聯
    絡及行為分擔，均為共同正犯。被告甲○○、庚○○、乙○○所犯上開常業重利
    及強制二罪間，有方法結果之牽連關係，依刑法第五十五條之規定，應從較重之
    常業重利罪處斷。公訴人認被告甲○○等三人所犯上開二罪，係各別起意，尚有
    未洽。爰審酌被告等之素行、智識程度，年值青壯不思以正當職業謀生，竟集資
    放貸圖得重利，嚴重影響社會金融秩序，復以強脅手段索債，殃及被害人家庭生
    活，破壞社會治安與一般民眾生活安全及犯後態度等一切情狀，分別量處如主文
    所示之刑，以資懲儆。扣案印有「光華聯合代書陳家聲０４─0000000、
    ０９３２─６３１５６５」之名片一盒係被告戊○○印製，供借貸聯絡使用、上
    開０９３１─６６４８０５號與０９３２─６３１５６５號行動電話各一支分別
    係戊○○交付予張均鳴、丁○○二人供聯絡收款之用，已據張均鳴、丁○○二人
    於警訊時供承甚明，均係戊○○等人所有，供渠等共犯本罪所用之物，均應依刑
    法第三十八條第一項第二款之規定併予宣告沒收。另扣案發票人林永淳、付款人
    台新國際商業銀行大里分行、面額均為二萬五千元、發票日八十七年四月十二日
    、同年月十三日之支票二張，係被害人林永淳借款時所簽發以供擔保之票據，可
    供被告等於借款額度內依法定利率求償，爰不予諭知沒收。
據上論斷，應依刑事訴訟法第二百九十九條第一項前段，刑法第二十八條、第三百零
四條第一項、第三百四十五條、第五十五條、第三十八條第一項第二款，罰金罰鍰提
高標準條例第一條前段，判決如主文。
中      華      民      國    八十九    年      五      月    三十一    日
                       台灣台中地方法院刑事第六庭
                                       法  官  許  秀  芬
右正本證明與原本無異。
如不服本判決，應於判決送達後十日內向本院提出上訴狀，上訴於臺灣高等法院臺中
分院( 須附繕本 )。
                                       書記官
中      華      民      國    八十九    年      五      月    三十一    日
附錄本案論罪科刑法條全文
刑法第三百零四條第一項
以強暴、脅迫使人行無義務之事或妨害人行使權利者，處三年以下有期徒刑、拘役或
三百元以下罰金。
刑法第三百四十四條
乘他人急迫、輕率或無經驗，貸以金錢或其他物品，而取得與原本顯不相當之重利者
，處一年以下有期徒刑、拘役或科或併科一千元以下罰金。
刑法第三百四十五條
以犯前條之罪為常業者，處五年以下有期徒刑，得併科三千元以下罰金。


司法院資訊處製作；財團法人民間司法改革基金會備份。
